【裁判字號】    89,保險上,19
【裁判日期】    900829
【裁判案由】    給付保險金
【裁判全文】
臺灣高等法院高雄分院民事判決  八十九年度保險上字第一九號
      上  訴  人  國泰人壽保險股份有限公司
      法定代理人  甲○○
      被上訴人    乙○○
右當事人間給付保險金事件，上訴人對於中華民國八十九年七月四日臺灣高雄地方法
院八十九年保險字第六號第一審判決提起上訴，本院判決如左：
      主      文
上訴駁回。
第二審訴訟費用由上訴人負擔。
      事      實
甲、上訴人方面：
一、聲明：求為判決：
    （一）原判決關於上訴人敗訴部分廢棄。
    （二）前開廢棄部分被上訴人在第一審之訴及假執行之聲請均駁回。
    （三）第一、二審訴訟費用由被上訴人負擔。
二、陳述：除引用原判決書之記載外，補稱：
（一）訴外人謝學毅於民國八十六年十月二十四日以其本人為被保險人及要保人向上
      訴人公司投保國泰美滿人生二０二終身壽險，並附加防癌終身附約（個人型）
      、溫心住院日額保險附約、平安保險附約、豁免保險費附約，被上訴人為本案
      保險契約之受益人，此為兩造所不爭執。
（二）兩造所爭執者在於被保險人謝學毅之死亡原因是否係故意自殺所致，茲就此爭
      點陳述如下：
  １．被保險人謝學毅於八十七年十二月一日不幸因中毒休克死亡，被上訴人雖提出
      相驗屍體證明書為證，然一般會導致中毒原因甚多，如吸入瓦斯、施用毒品或
      農藥等等不一而足，故尚難僅憑相驗屍體證明書即謂訴外人即被保險人謝學毅
      係意外身故。且被保險人之母謝陸美珠於檢察官訊問時供稱：「（有無他殺嫌
      疑？）沒有」（見相驗卷第六頁），及證人即台灣台南地方法院檢察署檢驗員
      毛俊中於九十年四月二十六日鈞院囑託台灣台南地方法院訊問筆錄中亦證稱：
      「（該類性質藥物之中毒是因吸入抑或食用所引起？）應偏向食用引起」，足
      徵被保險人之死亡既非出於他殺，亦非誤吸入瓦斯或其他有毒氣體所致，而係
      因其本身食用藥物引起中毒休克所造成，換言之，謝學毅應係自行食用藥物死
      亡，並非因意外中毒死亡，何況謝學毅係嘉南藥專畢業，熟稔各類藥物性質，
      對於食用何種藥物會導致中毒休克死亡，自應有相當認識，反之，其因誤服藥
      物而意外中毒之可能性微乎其微，且衡諸常情，一般人若非故意，亦不可能擅
      自服用藥物並進而引致中毒，是本件被保險人謝學毅因施用藥物而中毒休克死
      亡，顯係被保險人謝學毅蓄意所為，亦即被保險人係屬故意自殺，至為明顯，
      至於被上訴人主張謝學毅沒有留下遺書、沒有與他人結怨、沒有輕生之念，益
      徵無故意自殺之可能乙節，純屬被上訴人臆測之詞。
  ２．本案保險契約之國泰美滿人生二Ｏ二終身壽險契約條款第十三條第一項約定「
      被保險人於本契約有效期間身故者，本公司按當時總保險金額之二倍給付身故
      保險金」，但同契約第二十五條第三款約定「被保險人在契約訂立或復效之日
      起二年內故意自殺或自成殘廢」者，上訴人不負責任。查訴外人即被保險人謝
      學毅係自行施用藥物至中毒死亡，即屬自為行為，依上揭條款，上訴人自不負
      給付身故保險金。
三、證據：除引用原審立證方法外，另請求傳訊證人即台灣台南地方法院檢察署檢驗
    員毛俊中。
乙、被上訴人方面：
一、聲明：求為判決如主文所示。
二、陳述：除引用原判決書之記載外，補稱：
    依台灣台南地方法院檢察署八十七年度相字第一六四六號謝學毅死亡相驗卷內記
    載謝學毅係因施用不明藥物引起中毒休克死亡，僅能判定無他殺嫌疑，至於係自
    殺或意外死亡，則不予確認。另謝學毅之母親謝陸美珠於警訊中稱死者謝學毅沒
    有留下遺書，沒有與他人結怨，沒有輕生之念，昨天（八十七年十一月三十日）
    早上在南二高工地附近有騎摩托車摔倒及今日（八十七年十二月一日）中午十二
    時許在養雞時不小心摔倒，頭部左方有淤腫，牙齒流血等，最近沒有反常之行動
    ，平日生活平常，沒有不良嗜好，嘉南藥專畢業等情，嗣於偵訊時稱死者沒有消
    極傾向，生前沒有與人打架等語，足見尚無證據證明謝學毅係自殺死亡。此外，
    謝學毅死亡時甫滿二十七歲，正值青年，且已參加保險一年餘，保險金額不高，
    益徵死者無故意自殺之可能。又謝學毅嘉南藥專「環境保護科」畢業，尚非如上
    訴人所推測熟稔各類藥物性質，上訴人主張謝學毅係故意自殺，依法應由上訴人
    負舉證責任。
三、證據：引用原審立證方法。
      理      由
一、被上訴人起訴主張：被上訴人之子謝學毅於八十六年十月二十四日，以自己為要
    保人及被保險人，向上訴人投保「國泰美滿人生二○二終身壽險」，保險金額為
    新台幣（下同）一百萬元，並附加防癌終身附約（個人型）、溫心住院日額保險
    附約、平安保險附約、豁免保險費附約，依被保險人與上訴人所簽定之本案保險
    契約約定，被保險人於本案保險契約有效期間內身故者，上訴人應按總保險金額
    二倍即二百萬元給付身故保險金，嗣被保險人謝學毅於保險有效期間即八十七年
    十二月一日不幸因意外中毒休克死亡，依本案保險契約之前開約定，上訴人自應
    給付二百萬元予受益人即被上訴人，惟上訴人於被上訴人檢具相關資料請求給付
    保險金時，竟拒給付保險金，為此，爰依據本案保險契約之約定，請求上訴人給
    付二百萬元，及自起訴狀繕本送達之翌日起至清償日止，按年息百分之五計算之
    利息等語。
二、上訴人則以：被保險人謝學毅雖於八十七年十二月一日中毒休克身亡，惟依證人
    謝陸美珠及毛俊中之證詞，暨台灣台南地方法院檢察署相驗屍體證明書之記載，
    即可認定係謝學毅本身蓄意施用不明藥物引起中毒休克所造成，係故意自殺，故
    依據本案保險契約之國泰美滿人生二○二終身壽險契約條款第二十五條第三款之
    約定，上訴人不負給付身故保險金二百萬元之義務等詞置辯。
三、查訴外人謝學毅於八十六年十月二十四以其本人為被保險人及要保人向上訴人投
    保國泰美滿人生二○二終身壽險一百萬元，並附加防癌終身附約（個人型）、溫
    心住院日額保險附約、平安保險附約、豁免保險費附約，被上訴人為本案保險契
    約之受益人，而訴外人即被保險人謝學毅於保險契約有效期間八十七年十二月一
    日下午六時許，在台南縣龍崎鄉楠坑村一號住處內，因施用不明藥物致中毒休克
    死亡等情，業據上訴人提出保險單及台灣台南地方法院相驗屍體證明書各一份為
    證，且為兩造所不爭執，堪信為真實。
四、按系爭保險契約國泰美滿人生二○二終身壽險條款第十三條第一項約定「被保險
    人於本契約有效期間內身故者，本公司（上訴人）按當時總保險金額的二倍給付
    身故保險金」，準此規定，僅須被保險人於契約期限內死亡，上訴人公司即應依
    照契約約定給付保險金，雖同壽險條款第二十五條第三款約定「被保險人在契約
    訂立或復效之日起二年內故意自殺或自成殘廢者，本公司（上訴人）不負給付保
    險金的責任」，惟此屬保險人除外免責規定，是依舉證責任之分配原則，受益人
    僅須證明保險事故（即被保險人死亡）之損害業已發生即可，保險人如主張其有
    免責事由，應由保險人負舉證責任（有最高法院七十四年度台上字第八四八號判
    決意旨可資參照）。是本件爭執點在於被保險人謝學毅中毒死亡是否故意自殺所
    致，茲查：
（一）依台灣台南地方法院檢察署檢察官相驗後所開具之相驗屍體證明書所載，其引
      起被保險人謝學毅直接死亡之原因為：(甲)：中毒休克；(乙)施用不明藥物引起。
      而兩造分別向台灣台南地方法院檢察署相驗檢察官函詢謝學毅死亡係因自殺抑
      意外死亡，檢察官均以該相驗案無他殺嫌疑依法報結，且因尊重死者家屬而未
      予解剖，故僅能判定無他殺嫌疑，至於係自殺抑意外死亡，則不予認定，有台
      灣台南地方法院檢察署八十七年相字一六四六號內附之相驗結果報告書一紙及
      台灣台南地方法院檢察署致兩造函影本二紙在卷可稽，另鑑定人即為本件相驗
      之台灣台南地方法院檢察署檢驗員毛俊中於本院囑託台灣台南地方法院訊問時
      結證稱：謝學毅有中毒的外表，由屍斑、腐敗程度及瞳孔的縮小、重度肺水腫
      可以推論為中毒休克，至於要認定是何種藥物造成，因為屍體上沒有發現針孔
      ，口腔也沒有嚴重的腐蝕傷，所以無法推論是何種藥物，需解剖才能確定是何
      種藥物造成，而檢察官並未解剖，故無法認定死者是服用何藥物等語。準此，
      本件被保險人謝學毅確因中毒休克死亡之事實，應堪認定，是被上訴人依被保
      險人謝學毅與上訴人所訂立之本案國泰美滿人生二○二終身壽險契約請求上訴
      人給付保險金，依法有據，上訴人如主張被保險人謝學毅係故意自殺而執此為
      免責之事由，依前揭說明，自應由上訴人就該事由負舉證責任。
（二）上訴人就此部分亦僅執台灣台南地方法院檢察署相驗屍體證明書，及證人即被
      保險人謝學毅之母謝陸美珠證人於前開相驗卷偵訊中所供稱：沒有他殺嫌疑，
      暨證人即台灣台南地方法院檢察署檢驗員毛俊中於九十年四月二十六日本院囑
      託台灣台南地方法院訊問時結證稱：謝學毅之藥物中毒應偏向食用引起等語，
      另台灣台南地方法院檢察官復以查無他殺嫌疑而依法報結等，引為推論謝學毅
      係蓄意服用藥物，故意自殺之依據，然依台灣台南地方法院檢察署相驗資料及
      證人毛俊中之前開證詞觀之，僅能證明謝學毅係施用不明藥物引起休克中毒，
      尚不足以斷定謝學毅係自殺身亡，何況被保險人謝學毅係故意服用或誤食均有
      可能，故台灣台南地方法院檢察署相驗屍體證明書就死亡方式係勾選「未確認
      」，再者，被保險人謝學毅雖係嘉南藥專畢業，然其所學者係「環境保護」而
      非「藥學」，亦難要求其對藥物之了解甚深。綜上，上訴人既不能證明被保險
      人謝學毅確屬自殺，自不得僅憑謝學毅係因施用不明藥物，即逕以臆測其係自
      殺，是上訴人所辯被保險人謝學毅為自殺身亡，舉證尚有未足，不足採信。
五、綜上所述，上訴人公司既無確切之證據足以證明被保險人謝學毅係基於自殺之意
    念而服用不明藥物造成中毒休克以致死亡，則保險受益人即被上訴人以被保險人
    謝學毅死亡之保險事故發生，而依本案國泰美滿人生二○二終身壽險契約之約定
    ，訴請上訴人給付保險金二百萬元及自起訴狀繕本送達翌日即八十九年一月二十
    七日起至清償日止，按年息百分之五計算之遲延利息，為有理由，應予准許。原
    審就此為上訴人敗訴之判決，並無違誤，上訴意旨指摘原判決不當，求予廢棄改
    判，為無理由，應予駁回。
六、據上論結，本件上訴為無理由，依民事訴訟法條第四百四十九條第一項、第七十
    八條，判決如主文。
中    華    民    國         九十       年      八      月    二十九    日
                                      臺灣高等法院高雄分院民事第三庭
~B1審判長法官  張國彬
~B2法      官  徐文祥
~B3法      官  鄭月霞
右為正本係照原本作成。
如對本判決上訴，須於判決送達後二十日內向本院提出上訴狀，其未表明上訴理由者
，應於上訴後二十日內向本院提出上訴理由書（均須按他造當事人之人數附繕本）。
上訴時應提出委任律師或具有律師資格之人之委任狀，並依附註條文規定辦理。
中    華    民    國         九十       年      八      月    三十一    日
~B法院書記官  楊茱宜
附註：
訴訟法第四百六十六條之一：
對於第二審判決上訴，上訴人應委任律師為訴訟代理人，但上訴人或其法定代理人具
有律師資格者，不在此限。
上訴人之配偶、三親等內之血親、二親等內之姻親，或上訴人為法人、中央或地方機
關時，其所屬專任人員具有律師資格並經法院認為適當者，亦得為第三審訴訟代理人
。
第一項但書及第二項情形，應於提起上訴或委任時釋明之。
                                                                        Ｈ


司法院資訊處製作；財團法人民間司法改革基金會備份。
